最高法院民事判決　　　　　　　　　　　　　　　　八十八年度台上字第五四八號
　　上　訴　人　新城實業股份有限公司
　　法定代理人　傅修澤蘭
　　上　訴　人　丙 ○ ○
　　被 上訴 人　乙 ○ ○
　　　　　　　　甲　　○
右當事人間請求返還價金事件，上訴人對於中華民國八十七年二月十二日台灣高等法
院第二審判決（八十五年度上字第一五七九號），提起上訴，本院判決如左：
    主  文
原判決除假執行部分外廢棄，發回台灣高等法院。
    理  由
本件原審廢棄第一審所為被上訴人敗訴之判決，改判如其聲明，即命上訴人連帶給付
被上訴人依序為新台幣（下同）一百七十三萬五千元、一百四十九萬五千元及其法定
遲延利息。無非以：被上訴人於第一審原以上訴人履行遲延經其解除契約為請求上訴
人回復原狀之法律依據，嗣於原審「追加」上訴人係給付不能為其解除契約請求上訴
人回復原狀之法律關係。該追加部分雖未經上訴人同意，然其追加屬於民事訴訟法第
二百五十五條第一項但書所定不甚被告（上訴人）之防禦及訴訟終結之情形，依同
法第四百六十三條之準用規定，被上訴人於第二審程序亦得為之，而無須經上訴人之
同意。是被上訴人以上訴人遲延履行（給付）為由，解除兩造間就坐落台北縣新店市
花園新城小美滿編號特二、特三號房屋及基地應有部分（下稱系爭房地）之買賣契約
，經查固非有理，惟系爭房地所有權，業經第三人聲請法院於民國八十四年十月十四
日查封，迄今尚在查封中，為上訴人所不爭執。而兩造於八十六年十月二十四日所簽
訂「以債換屋」之和解書，又因上訴人於訂約時，曾向被上訴人稱「該棟所換房屋之
承購戶……屢次拜託退屋解約。……將於解約後，立即將房屋及土地移轉於被上訴人
」等語，涉有詐欺之行為，已由被上訴人依民法第九十二條規定，撤銷該和解契約之
意思表示。則被上訴人於撤銷和解契約後，本於原系爭房地買賣契約主張權利並以因
可歸責於上訴人之事由，系爭房地所有權仍處於被查封狀態，上訴人經被上訴人限期
催告為所有權移轉登記而不能履行（給付）。被上訴人乃對之解除系爭房地買賣契約
，請求上訴人連帶返還被上訴人前付之價金即連帶給付：被上訴人乙○○一百七十三
萬五千元、被上訴人甲○一百四十九萬五千元及其法定遲延利息，自屬有理，應予准
許等詞，為其判斷之基礎。
查民事訴訟法第四百四十六條第一項前段規定：訴之變更、追加或提起反訴，非經他
造同意不得為之。此項在第二審程序之特別規定，自排除同法第二百五十五條第一項
但書之規定而優先適用。故當事人在第二審為訴之變更或追加，除經他造同意外，無
準用上開法條但書規定，以不甚被告之防禦及訴訟之終結，而許訴之變更或追加之
餘地。（見：本院八十年台抗字第四三號判例）。本件被上訴人於原審「追加」以上
訴人給付不能之法律關係為請求部分，如確屬訴訟上之「追加」，其既未經上訴人同
意，衡之前揭說明，即屬不應准許。乃原審竟以其追加不甚上訴人之防禦及訴訟之
終結，而謂其追加為合法，並據以判決被上訴人勝訴，於法自屬有違。又和解有使當
事人所拋棄之權利消滅及使當事人取得和解契約所訂明權利之效力（民法第七百三十
七條）。和解契約一經合法成立，當事人間即應同受該契約之拘束，不得再就和解前
之法律關係為主張，應屬當然之解釋。本件兩造間已於八十六年十月二十四日另訂有
和解契約，為原審所認定，果爾，被上訴人任執其因被「詐欺」而再就雙方於和解前
所訂系爭房地買賣契約之法律關係為主張，是否為法之所許﹖況被上訴人所稱其受上
訴人之詐欺云云，除被上訴人主張：「上訴人謂該棟所換房屋之承購戶……屢次拜託
退屋解約。……將於解約後，立即將房屋及土地移轉於被上訴人」等語外（見：原審
卷一六六頁）似未見上訴人有任何自認或不爭執之陳述，則上開語句，是否確出之於
上訴人之口﹖或是否單憑上訴人有與被上訴人為該對話，即足認上訴人有「詐欺」之
行為﹖原審未遑進一步詳加推闡調查，令被上訴人就上訴人「詐欺」之事實，為完足
之舉證，遽以被上訴人得「撤銷」該和解契約之意思表示，再以原系爭房地買賣契約
權利為主張，而為上訴人敗訴之判決，亦嫌率斷。上訴論旨指摘原判決不當，聲明廢
棄，非無理由。
據上論結，本件上訴為有理由，依民事訴訟法第四百七十七條第一項、第四百七十八
條第一項，判決如主文。
中      華      民      國    八十八    年      三      月     十八     日
                              最高法院民事第七庭
                                  審判長法官  朱  錦  娟
                                        法官  蘇  茂  秋
                                        法官  蘇  達  志
                                        法官  顏  南  全
                                        法官  葉  賽  鶯
      右正本證明與原本無異
                                              書  記  官
中      華      民      國    八十八    年      三      月    三十一    日
